【裁判字號】    89,上訴,289
【裁判日期】    890523
【裁判案由】    違反水利法
【裁判全文】
臺灣高等法院刑事判決                            八十九年度上訴字第二八九號
    上  訴  人
    即  被  告  乙○○
                丙○○
    選任辯護人  許麗紅
右上訴人因被告違反水利法案件，不服臺灣宜蘭地方法院八十八年度訴字第二七號，
中華民國八十八年十一月十二日第一審判決（起訴案號：臺灣宜蘭地方法院檢察署八
十七年度偵字第二０五二號、第二八六二號）提起上訴，本院判決如左：
    主  文
原判決撤銷。
乙○○、丙○○無罪。
    理  由
一、公訴意旨略以：被告乙○○及丙○○兄弟二人共同基於概括之犯意，僱用與渠等
    有共同犯意聯絡及有概括犯意之共同被告林永銅（已經原審判處有期徒刑五月，
    緩刑四年確定在案）與其他不詳姓名之成年人，於民國 (下同）八十七年六月十
    一日在丙○○配偶李淑惠所有位於蘇澳溪行水區之宜蘭縣蘇澳鎮○○段白米甕小
    段九九之三三三、九九之三三四及九九之三三五地號土地上，擅自採取砂石，由
    不詳姓名之成年人操作挖土機，由林永銅駕駛大貨車，採取砂石外運，經宜蘭縣
    政府會同警方當場查獲，開立行政告誡書後，翌日即十二日縣政府再會同警方會
    勘現場，並未恢復原狀，又續採砂石，二日合計共採取土石長約四十公尺、寬約
    五十四公尺、深約四公尺之坑洞之砂石外運；乙○○及丙○○又僱用與渠等有犯
    意連絡之共同被告陳榮智（已經原審判處有期徒刑四月，緩刑四年確定在案）、
    甲○○（已經原審判處有期徒刑五月確定在案），於八十七年六月二十四日，在
    系爭土地上，由陳榮智操作挖土機，由甲○○駕駛大貨車，採取長約五公尺、寬
    約六公尺、深約一公尺之坑洞之砂石外運；乙○○及丙○○再於同年十二月八日
    ，僱用甲○○與不詳姓名之成年人，由不詳姓名之成年人操作挖土機，由甲○○
    駕駛大貨車，續在上開行水區採取砂石外運，致嚴重妨害蘇澳溪溪水流向，影響
    防汛期間之防洪安全，致生公共危險，均經宜蘭縣政府會同警方當場查獲，因認
    被告等共同違反水利法第七十八條第一項（第三款）之規定，均涉有水利法第九
    十二條之一第一項後段之罪嫌云云。
二、訊之被告乙○○及丙○○均堅決否認有何違反水利法之罪嫌，其等雖均坦承有僱
    用被告陳榮智操作挖土機，僱用被告林永銅、甲○○開大貨車，在系爭土地上採
    取及載運砂石，惟被告乙○○辯稱：被檢察官所指稱被告等涉嫌違反水利法之系
    爭土地，係其大嫂李淑惠買來要種植耕作，其等乃雇工整地，並無載運砂石外賣
    云云。被告乙○○則辯稱：該土地是伊太太李淑惠買來要工作種植，整地過程伊
    只有八十七年六月二十四日那次在現場，其餘伊因未到場而不知情等語。
三、原審認被告乙○○、丙○○應成立共同連續在行水區內擅採砂石，致生公共危險
    罪，並分別宣告乙○○、丙○○各處有期徒刑一年，乃基於以下之理由：(一)右
    揭八十七年六月十一日及同月十二日，被告丙○○、乙○○及林永銅與不詳姓名
    之成年人共同採取砂石外運之事實，業經宜蘭縣政府會同警方當場查獲，有八十
    七年六月十一日宜蘭縣非都市土地違反編定行政告誡書、宜蘭縣政府取締農地擅
    採砂石現場會勘紀錄、現場照片六張、查扣挖土機、卡車各一部（業經縣政府發
    還業主）及系爭土地登記簿謄本附卷為證，且經被告林永銅於原審訊問時供稱：
    丙○○僱用伊，一趟車五百元，八十七年六月十一日伊載第二車就被查到，八十
    七年六月十二日約載二至三趟就被查到，伊運到產業道路外面堆積起來等語足證
    。(二)右揭被告丙○○、乙○○、陳榮智及甲○○於八十七年六月二十四日共同
    採取砂石外運之事實，業據宜蘭縣政府會同警方當場查獲甲○○駕駛之卡車載運
    砂石外運，有宜蘭縣政府取締農地擅採砂石現場會勘紀錄、現場照片二十二張(
    縣政府移送十四張、警方移送八張）為證，且經陳榮智於警訊時供稱：伊受僱乙○○，每日六千元，乙○○指示伊將挖取之砂石置於大卡車上等語；甲○○於警
    訊供稱：丙○○僱用伊，每日五千元，六月二十四日十一時三十分許伊載運砂石
    至便道路口時被查獲等語足證。(三)右揭被告丙○○、乙○○、甲○○與不詳姓
    名操作挖土機之成年人共同於八十七年十二月八日採取砂石外運之事實，亦經宜
    蘭縣政府會同警方當場查獲系爭土地現場有挖土機一部，及在外圍路口，攔阻甲○○駕駛滿載砂石之卡車，有八十七年十二月八日宜蘭縣非都市土地違反編定行
    政告誡書、卡車外運照片二張、宜蘭縣政府八十七年十二月九日八七府地用字第
    一四九六九三號函及回執二張附卷可資佐證，且經甲○○於原審訊問時供稱：查
    獲之卡車確是其所駕駛無誤足證。（四）雖被告丙○○、乙○○辯稱係在整地，
    乙○○並稱伊只有八十七年六月二十四日被查獲時在場，其餘伊不知情云云，惟
    查被告丙○○於偵查時供稱：系爭土地伊太太買來後，均交給伊及乙○○管理，
    乙○○於同次偵查中亦供稱：該地是伊嫂嫂李淑惠委託伊管理及八十七年六月十
    二日伊有請怪手將該處土石挖起來放到後面堆高等語 (詳八十七年偵字第二０五
    二號卷第五一及五二頁），被告陳榮智亦供稱伊是乙○○所僱用等語，是被告乙○○辯稱伊不知情云云，自難採信。（五）又系爭土地經宜蘭縣政府會同警方先
    後三次查獲砂石外運，均有卡車載運砂石外運之照片附卷為證，現場更有多處採
    取砂石後之坑洞，有現場照片附卷為證，被告丙○○、乙○○辯稱係整地，洵屬
    諉卸之詞，要無可採。被告陳榮智及甲○○均辯稱係在回填，未有砂石外運云云
    ，與上開調查之事證均有未符，自難採信。被告林永銅辯稱：以為係合法云云，
    然查河川砂石，除經有關主管機關核准，不得擅採，應為被告所知悉，況八十七
    年六月十一日宜蘭縣政府會同警方前往系爭土地取締並簽發行政告誡書時，被告
    林永銅亦在現場，為其所承認，其竟仍於翌日續載運砂石外運，其辯稱：以為係
    合法云云，即非可採。（六）次查系爭土地，因被告五人擅採河川行水區砂石之
    結果，如遇洪水係有影響水流方向，亦可能致公共危險之慮，且事實上經過檢察
    官現場勘驗，業已改變水流方向等情，有宜蘭縣政府八十七年九月三日八七府建
    水字第一０四一四六號函附於偵卷可按，及經台灣宜蘭地方法院檢察署檢察官於
    八十八年一月十八日履勘現場查證屬實，有勘驗筆錄在卷足憑。綜上，乃認本件
    事證明確，被告犯行堪以認定云云。
四、惟查：
（一）按水利法第七十八條第一項第三款規定：主管機關為保護水道，應禁止左列各
      事項－三在行水區內擅採砂石、堆置砂石或傾倒廢土。又按水利法第九十二條
      之一條第一項規定：違反第七十八條第一項各款情形之一者，除通知限期回復
      原狀、清除或廢止違禁設施外，處六千元以上三萬元以下罰鍰；因而損害他人
      權益者，處三年以下有期徒刑、拘役或科或併科四千元以上二萬元以下罰金；
      致生公共危險者，處五年以下有期徒刑，得併科六千元以上三萬元以下罰金。
      觀諸上揭水利法規定明白揭櫫：主管機關為保護水道，應禁止「『在行水區內
      』擅採砂石、堆置砂石或傾倒廢土」之旨意。公訴人起訴被告等，無非以被告
      等涉嫌違反主管機關為保護水道，禁止「『在行水區內』擅採砂石、堆置砂石
      或傾倒廢土」之命令，因認其等共同違反水利法第七十八條第一項（第三款）
      之規定，共同觸犯水利法第九十二條之一第一項後段之罪嫌云云。然查若經查
      被告等所採取砂石之地點並非在「行水區內」，即不得以上揭之罪相繩至明。
      即此，被告等所指稱採取砂石之地點是否屬於位於「行水區」內之土地，即為
      本件所應審究之前提。
（二）次按所謂行水區，係指築有堤防者，為二堤之間之土地；未築有堤防者，為尋
      常洪水達到地區之土地；又所謂尋常洪水位，係指五年內洪峰高度出現次數作
      多之洪水位，水利法施行細則第一百四十二條及一百四十六條定有明文。台灣
      省河川管理規則第四條第一項第一款規定：「河川區域」：指水利法施行細則
      第一百三十八條所稱水道防護範圍及河口區。水利法施行細則第一百三十八條
      前段規定：本法第七十五條所稱水道防護範圍，係指行水區、堤防用地、維護
      保留使用地及安全管制地。另查台灣省河川管理規則第四條第一項第二款規定
      ：行水區：指已築有堤防者，為兩堤之間之土地；未築有堤防者，為尋常洪水
      位達到地區之土地。同規則第九條則規定：河川區域之劃定與變更由管理機關
      測定後報本部核定公告，並函送當地縣（市）管理機關轉由有關鄉（鎮、市、
      區）公所揭示並公開閱覽。前項公告劃入河川區域內之公私有土地，管理機關
      得依水利法及本規則相關規定限制其使用。又同規則第十條第一項則明定：河
      川區域內之土地，管理機關於測量完畢後，應以流域為單位，區○地段，統一
      編號列冊登記，並定期校測，如有新增或滅失，應分別登記。即有關河川區域
      之劃定與變更，由管理機關測定後報告台灣省政府核定公告，並函送當地縣（
      市）政府轉由有關鄉（鎮、市、區）公所揭示並公開閱覽。前項公告劃入河川
      區域內之公私有土地，管理機關得依水利法及本規則相關規定應於河川區域線
      埋設界標，或檢附圖冊囑託地政機關逕為測量分割登記並依法編定或變更編定
      為水利用地。
（三）參酌前揭說明可知，所謂河川區域，包括行水區、堤防用地、維護保留使用地
      、安全管制地及河口區。另所謂河川區域線係指河川區域與非河川區域之經界
      線，而河川行水線則係指河川行水區與非河川行水區之經界線。經查，觀諸卷
      附土地登記簿謄本（第一二四號偵查卷第二八頁起、第二０五二號偵查卷第三
      二頁起、第二三六八號偵查卷第二五頁起、第二八六二號偵查卷第五三頁起）
      第二三六八號偵查卷第二十五頁起，本件系爭土地即宜蘭縣蘇澳鎮○○段白米
      甕小段九九之三三三、九九之三三四及九九之三三五地號之土地，原編定使用
      種類為都市土地，嗣於七十四年四月一日起改編定使用種類為一般農業區農牧
      用地後迄今未變更，系爭土地迄今並非屬於一般水利用地。且依照卷附宜蘭縣
      羅東地政事務所八十八年四月二十一日八八羅地四用字第三五五九號函（附於
      原審卷第四十六頁、第四十七頁）所示，其當時使用編定係依現況編定為一般
      農業區農牧用地，與一般行水區內之土地經編定為水利用地者殊異。另觀諸原
      審於八十八年九月二十日勘驗現場筆錄（原審卷第一一一四頁至第一一五頁）
      可見，宜蘭縣政府從未在系爭土地之附近埋設任何河川區域線界標，此並經宜
      蘭縣政府水利課人員游豐全於原審赴現場勘驗時證述在卷（參諸原審卷第一一
      五頁反面第四行）。茲由系爭土地既先後編定使用種類為都市土地及一般農業
      區農牧用地，而未編定使用種類為水利用地，且宜蘭縣政府並未依首開規定將
      之編定為水用用地或於河川區域線埋設界標，足見系爭土地並未合法被劃入河
      川區域內，更未合法被劃入行水區域內。是公訴人指訴稱系爭土地位於行水區
      域內，洵非正確。再查依照一般經驗法則，尋常洪水位達到地區之土地，經洪
      水侵襲後，砂石會被掏空，致遍布石塊且草木不生，惟觀諸卷附照片，見系爭
      土地四週遍長樹木、雜草，殊無任何遭洪水沖刷之遺跡，凡此足徵系爭土地非
      位於行水區內至明。
（四）觀諸偵查卷附宜蘭縣政府八十七年七月七日八七府建水字第七五九八七號函雖
      載稱：系爭宜蘭縣蘇澳鎮○○段白米甕小段九九之三三三、九九之三三四及九
      九之三三五地號等土地，經查該區域係位於蘇澳溪行水區內云云（第二０五二
      號偵查卷第五五頁）。經本院函詢宜蘭縣政府，該府亦以八十九年四月十二日
      八九府地用字第０三三四六三號函覆本院稱：系爭三筆非都市一般農業區農牧
      用地，係位於台灣省河川管理規則所規定之河川行水區域內，該白米溪河川行
      水區係台灣省政府七十一年十月八日府建水字第一五四九八九號公告辦理云云
      。然按河川區域包括行水區、堤防用地、維護保留使用地、安全管制地及河口
      區。故河川區域線內之土地並非全屬行水區，且更無任何法令或經驗法則曾指
      稱河川區域線係洪水位到達之界線。是宜蘭縣政府上揭來函因系爭土地位在河
      川區域內，即因而指稱屬於位於行水區內之土地云云，殊嫌無據。又按水利法
      第四條規定：本法所稱主管機關，在中央為中央水利主管機關；在省（市）為
      省（市）政府；在縣（市）為縣（市）政府。又按水利法施行細則第十五條規
      定：本法第四條所稱中央水利主管機關為經濟部。觀諸上揭水利法及水利法施
      行細則規定，可知我國水利中央最高主管機關為經濟部，相關水利方面之條文
      之解釋，應以經濟部之見解為是。再者觀諸原審卷所附之系爭土地附近河川區
      域圖籍（原審卷第一二九頁）及羅東地政事務所八十八年十月六日八八羅第二
      （２）字第九九０六號函所檢送之土地複丈成果圖（第一三三頁），見本案系
      爭宜蘭縣蘇澳鎮○○段白米甕小段九九之三三三、九九之三三四及九九之三三
      五地號等土地，經查係位於蘇澳溪之河川流水線與河川區域線之間。參諸上揭
      河川區域線係河川區域與非河川區域之經界線，而河川行水線則係河川行水區
      與非河川行水區之經界線之說明以觀，系爭三筆土地雖位於河川區域線內，但
      並非屬於行水區內之土地甚明。經本院另函詢經濟部水利處，該處回覆本院稱
      ：本件位於「河川行水區域線」（即河川行水線）與「河川區域線」間之土地
      ，不屬於台灣省河川管理規則第四條第一項第二款所規定之河川「行水區」之
      土地，此有該處八十九年四月二十一日經（八九）水利政字第Ｚ○○○○○○○○○號函在卷足憑。
五、綜上，本件系爭土地雖位於河川區域內，但並非位於行水區內，縱被告等於系爭
    土地採取砂石，但被告等之所為即與水利法第七十八條第一項（第三款）之規定
    無涉，即無適用水利法第九十二條之一第一項後段之罪相繩之餘地。又因系爭土
    地係屬於被告丙○○之配偶李淑惠所有，有卷附土地登記簿謄本足憑，是縱被告
    等被指於系爭土地上採取砂石出售，因係有權為之，本件不生竊盜之問題。此外
    復查無被告等有何違反水利法之積極證據，自應為被告無罪之諭知。
六、原審依據水利法第九十二條之一第一項後段、刑法第十一條前段、第二十八條、
    第五十六條、第四十七條等條文，分別判決被告乙○○、丙○○共同連續在行水
    區內擅採砂石，致生公共危險，各處有期徒刑壹年，固非無見。但查本件系爭土
    地雖位於河川區域內，但並非位於行水區內，縱被告等於系爭土地採取砂石，但
    被告等之所為即與水利法第七十八條第一項（第三款）之規定無涉。原審因系爭
    土地在河川區域線內即遽予認定屬行水區內之土地，並非正確。被告乙○○及丙○○執此上訴指摘原判決不當，為有理由，應由本院將原判決撤銷改判，並諭知
    被告無罪之判決，庶免冤抑。
七、據上論斷，應依刑事訴訟法第三百六十九條第一項前段、第三百六十四條、第三
    百零一條第一項，判決如主文。
本案經檢察官沈明倫到庭執行職務。
中     華     民     國    八十九   年       五       月    二十三      日
                            臺灣高等法院刑事第九庭
                                審判長法  官  李  文  成
                                      法  官  官  有  明
                                      法  官  周  盈  文
右正本證明與原本無異。
如不服本判決應於收受送達後十日內向本院提出上訴書狀，其未敘述上訴之理由者並
得於提起上訴後十日內向本院補提理由書（均須按他造當事人之人數附繕本）。
                                      書記官  余  姿  慧
中     華     民     國    八十九   年       五       月     二十四     日


司法院資訊處製作；財團法人民間司法改革基金會備份。
